【裁判字號】    97,訴,2515
【裁判日期】    980105
【裁判案由】    不動產所有權移轉登記
【裁判全文】
臺灣板橋地方法院民事判決              97年度訴字第2515號
原      告  乙○○
            甲○○
            己○○
            丁○○
            戊○○
上五人共同
訴訟代理人  李淵聯律師
被      告  庚○○（即祭祀公業簡觀旺派下員）
            辛○○（即祭祀公業簡觀旺派下員）
上列當事人間請求不動產所有權移轉登記事件，本院判決如下：
    主  文
原告之訴駁回。
訴訟費用由原告負擔。
    事實及理由
一、原告起訴主張：
  (一)緣被繼承人簡春生業經臺灣臺北地方法院68年度訴字第1093
    5 號民事判決確認為祭祀公業簡觀旺之派下員，原告等人為
    被繼承人簡春生之子女，依法繼承被繼承人簡春生之遺產。
    而祭祀公業簡觀旺之管理人丙○○已死亡，該祭祀公業未再
    選任管理人，依公同共有法理應以全體派下員為被告。茲因
    房屋稅單派下員共有2 人即庚○○、辛○○，爰以此2 人為
    被告。
  (二)由於祭祀公業簡觀旺前於民國72年8 月14日曾將公產即坐落
    臺北縣中和市○○段二八張小段14之1 等地號進行分割予派
    下員，與建方簡正義委建，而被繼承人簡春生係分得臺北縣
    中和市○○段334 號（重測前為臺北縣中和市○○段二八張
    小段14-14 地號）土地，面積25.52 平方公尺，應有部分為
    1/4 ，及坐落同段333 、334 號土地上之建物即門牌號碼臺
    北縣中和市○○路760 號，總面積95.7平方公尺。惟被繼承
    人簡春生已於89年4 月3 日死亡，而由原告等繼承系爭房地
    ，並繳稅居住至今，然系爭房地迄今仍尚未辦理所有權移轉
    登記，原告自得請求被告應將系爭房地所有權移轉登記予原
    告公同共有。
  (三)爰依法提起本件訴訟，並聲明求為判決：被告應將坐落臺北
    縣中和市○○段334 號土地，面積25.52 平方公尺，應有部
    分4 分之1 及同段333 號、334 號土地上，建號1753，門牌
    號碼臺北縣中和市○○路760 號，總面積95.7平方公尺建物
    （下稱系爭房地）之所有權全部移轉登記與原告公同共有。
二、按原告之訴，依其所訴之事實，在法律上顯無理由者，法院
    得不經言詞辯論，逕以判決駁回之，民事訴訟法第249 條第
    2 項定有明文。次按當事人適格為訴權存在之要件，且屬法
    院應依職權調查之事項。經查：
  (一)祭祀公業條例業於96年12月12日經總統令公布，並由行政院
    發布定自97年7 月1 日施行。而最高法院97年度第2 次民事
    庭會議曾針對「祭祀公業條例」施行後相關問題進行研討，
    會議中並決定：以祭祀公業為當事人者，應區別祭祀公業是
    否已登記為法人或尚未登記為法人，而應分別依記載法人之
    例，即載為「○○法人某祭祀公業」，並列其管理人為法定
    代理人或應按非法人團體之例，載為「某祭祀公業」，並列
    管理人為其法定代理人。是以依業已公布施行之祭祀公業條
    例規定，祭祀公業應認已有當事人能力，而得為民事訴訟之
    當事人。基此本院前曾以97年11月17日板院輔民慈97年度訴
    字第2515號函通知原告就當事人列載方式予以補正，該函已
    於97年11 月19 日為原告所收受，且原告亦已於97年11月24
    日予以更正。惟復因原告更正之被告祭祀公業簡觀旺之法定
    代理人丙○○於本件起訴前業已死亡，故本院乃又於97年11
    月26日以97年度訴字第2515號裁定命原告於5 日內補正被告
    祭祀公業簡觀旺之法定代理人，否則即予駁回本件訴訟。而
    原告雖曾於97年12月3 日具狀補正，惟其內容則係記載因祭
    祀公業簡觀旺之管理人丙○○已死亡，該祭祀公業並未再選
    任管理人，故應依公同共有法理以全體派下員為被告，並依
    房屋稅單上所列派下員共有2 人即庚○○、辛○○，而改以
    該2 人為本件之被告，有本院上開通知、裁定及原告更正狀
    、補正狀二等在卷可稽。是本件被告業經原告以公同共有關
    係改列祭祀公業簡觀旺之全體派下員即庚○○、辛○○為當
    事人乙節，洵堪認定。
  (二)又祭祀公業乃係祀產之總稱，屬於派下員全體所公同共有，
    故關於祭祀公業財產之處分及權利之行使，除依公同關係所
    由規定之法律或契約另有規定外，應得公同共有人全體之同
    意，而以公同共有之財產為訴訟標的者，其法律關係之性質
    既須合一確定，故非由公同共有人全體或得其他公同共有人
    全體之同意起訴或被訴，則於當事人之適格即有欠缺（最高
    法院41年台上字第170 號判例意旨參照）。本件訟爭之系爭
    房地據原告之主張乃係登記為祭祀公業簡觀旺所有，並有原
    告所提出之土地暨建物登記謄本在卷可按，依上開說明，因
    該祭祀公業於原管理人丙○○79年1 月20日死亡後，並未再
    行選任管理人，則原告主張依公同共有法理改以全體派下員
    即庚○○、辛○○等2 人為本件被告被訴，固非無理由，然
    經本院依職權向臺北縣政府調取祭祀公業簡觀旺之相關資料
    記載，祭祀公業簡觀旺前曾經臺北縣政府66年3 月14日六六
    北府民一字第42759 號函發派下全員證明書在案，其後並未
    再有任何變動之登記；而依該函文所示，祭祀公業簡觀旺之
    全體派下員除原管理人丙○○外，至少尚有簡基栓等9 人。
    至原告所提出之房屋稅單上雖有列載被告庚○○、辛○○為
    祭祀公業簡觀旺之派下員，惟經本院向臺北縣政府稅捐稽徵
    處中和分處查詢結果，經該處承辦人員回覆稱：因原管理人
    已死亡，尚未有新管理人產生，為送達需要，才並列其派下
    員以便送達等語，有本院公務電話紀錄在卷可按，足徵該房
    屋稅單上所以列載庚○○、辛○○為祭祀公業簡觀旺之派下
    員，乃係為達「送達」之目的而已，尚難因此即認祭祀公業
    簡觀旺之派下員僅有被告庚○○、簡豊廷2 人。故參酌前開
    臺北縣政府有關祭祀公業簡觀旺之相關登記資料，其派下員
    人數於66年間已不只2 人，而原告復未證明其餘派下員皆已
    死亡，僅餘庚○○、簡豊廷2 人，則原告僅列前開函文所未
    載之庚○○、簡豊廷2 人為本件被告，顯然難認係以全體派
    下員為當事人而被訴。是原告提起本件訴訟，其當事人適格
    自難謂無欠缺。
三、末按土地經法院或行政執行處囑託辦理查封、假扣押、假處
    分或破產登記後，未為塗銷前，登記機關應停止與其權利有
    關之新登記，土地登記規則第141 條第1 項前段定有明文。
    則對該不動產相關權利登記之請求，即處於給付不能之狀態
    ，法院自不得命為該相關權利之登記（最高法院97年度台上
    字第644 號、88年度台上字第880 號、84年度台上字第1363
    號判決要旨參照）。又土地因欠稅，經稅捐稽徵機關依稅捐
    稽徵法第24條第1 項規定，函地政機關登記禁止為所有權及
    設定他項權利之處分時，依修正土地登記規則第128 條規定
    （即現行土地登記規則第141 條規定），土地登記名義人處
    分其土地之權利即受限制，處於給付不能之狀態，在該禁止
    處分之登記塗銷以前，尚無從訴請土地登記名義人辦理所有
    權移轉登記（司法院（70）廳民一字第0649號研究意見參照
    ）。本件系爭房地業已遭臺北縣政府稅捐稽徵處中和分處函
    囑地政機關辦理禁止處分登記乙節，有系爭房地之建物暨土
    地登記第二類謄本等影本各1 份（見本院卷第10頁、第16頁
    ）附卷可證，依前開說明，則原告提起本件訴訟，請求被告
    應將系爭房地所有權移轉登記予原告公同共有云云，即係處
    於給付不能之狀態，於該禁止處分塗銷前，法院亦無從命為
    移轉登記。據此，原告提起本件起訴所為之移轉登記請求，
    於法亦堪認係屬顯無理由，要難准許。
四、綜上所述，原告提起本件訴訟，既未列祭祀公業簡觀旺之全
    體派下員為本件被告，其當事人適格已顯有欠缺；且系爭房
    地復已遭稅捐機關為禁止處分登記在案，依法亦屬無從移轉
    ，處於給付不能之狀態，自應認本件原告之訴請被告2 人將
    系爭房地所有權移轉登記予原告公同共有，係屬顯無理由，
    依前揭條文之規定，即得不經言詞辯論，逕以判決駁回之。
五、結論，本件原告之訴為顯無理由，爰不經言詞辯論，逕依民
    事訴訟法第249 條第2 項、第78條，判決如主文。
中    華    民    國    98    年    1     月    5     日
                  民事第一庭法  官  黃若美
以上正本係照原本作成
如對本判決上訴，須於判決送達後20日內向本院提出上訴狀
中    華    民    國    98    年    1     月    5     日
                            書記官  江怡萱


司法院資訊處製作；財團法人民間司法改革基金會備份。
